---
title: "Juros-Brasil"
author: "Telmo Brugnara"
date: "2016-12-26"
#output: 
  #html_document: 
    #keep_md: yes
    #self_contained: no
---

```{r setup, include=FALSE}
library(dplyr)
library(readr)
library(ggplot2)
#library(knitr)
library(printr)
#options(knitr.table.format = 'markdown')
#options(digits = 6)
knitr::opts_chunk$set(fig.width=10, fig.height=7, warning=FALSE, message=FALSE)
#setwd("~/proj/r-sandbox/economics")
```

Então, esses dias uns amigos estavam comentando numa rede social sobre o juro brasileiro, que seria o maior do mundo conforme
[certa noticia](http://oglobo.globo.com/economia/brasil-tem-maior-taxa-de-juro-real-do-mundo-19754404),
e que tal informação não estaria completa visto que a notícia fala apenas das 40 maiores economias - e o [tradingeconomics](http://www.tradingeconomics.com/), com informação de 181 países, entrou no baile.

Bom, resolvi pegar os dados e fazer uns experimentos - tudo usando a linguagem [R](https://www.r-project.org/). Inicialmente transformei a tabela da página inicial do *tradingeconomics* num arquivo CSV e o carreguei (ver [tradingecon.csv](/data/2016/tradingecon.csv), valores consultados em 22/dez/2016)

```{r prepare, message=F}
tab <- read_csv("../../../static/data/2016/tradingecon.csv")
```

Juro real é o juro nominal menos a inflação:

```{r}
tab$interest_real <- tab$interest - tab$inflation
```

E assim podemos ver[^col1] quais são os países com maior taxa de juros (real) - coluna `interest_real`:

[^col1]: A coluna *gdp* (PIB) está em US$ bilhões, a coluna population (população) está em milhões e as demais em pontos percentuais.

```{r}
vz<- tab %>% arrange(desc(interest_real)) %>%
  select(country, gdp, interest, inflation, interest_real, debt_gdp, population, continent) %>%
  top_n(20, interest_real)
vz
```

Então até parece que o Brasil não está tão mal, ficando na 17a posição, com um juro real de `6.76%`. Gambia está no topo, com `15.57%`. Mas também, combinar Gambia (PIB de 1bi) com Brasil (PIB de 1,7tri) é injusto. Então resolvi estabelecer uma linha de corte em 20bi pra ficar um pouco mais justo (Note-se que este filtro inclui as `r nrow(tab %>% filter(gdp>20))` maiores economias de um total de `r nrow(tab)` listadas no *tradingeconomics*).

```{r}
t2<- filter(tab, gdp>20)
vz<- t2 %>% arrange(desc(interest_real)) %>%
  select(country, gdp, interest, inflation, interest_real, debt_gdp, population, continent) %>%
  top_n(20, interest_real)
vz
```

Daí o Brasil passa para a 7a posição. É possível ver também os países que menor juros têm:

```{r}
vz<- t2 %>% arrange(interest_real) %>%
  select(country, gdp, interest, inflation, interest_real, debt_gdp, population, continent) %>%
  top_n(-10, interest_real)
vz
```

Destacam-se entre eles os países com inflação alta, em especial a Venezuela.
Vamos então tentar visualizar como se comportam os juros (reais) dos países
frente aos seus PIBs (removendo os países com juros < `-10%` a.a., pois estamos
especialmente interessados em países com juros altos)

```{r, eval=FALSE, echo=FALSE}
#tab$debt_spending_nominal <- (tab$interest/100) * tab$debt_gdp
#tab$debt_spending_real <- (tab$interest_real/100) * tab$debt_gdp
#tab$debt_spending_real_abs <- (tab$debt_spending_real/100) * tab$gdp
#tab$debt_spending_pc <- tab$debt_spending_real_abs / tab$population
```

```{r fig_interest_real}
t2<- filter(tab, gdp>20, interest_real> -10)
gg<- ggplot(t2)
gg<- gg + scale_y_log10()
gg<- gg + aes(x= interest_real, y=gdp)
gg + geom_point(aes(colour= continent)) +
  geom_text(data=filter(t2, gdp>1000 | interest_real< -2 | interest_real> 6), aes(label=country), hjust=-0.1, vjust=-0.1, size=3)
```

Note-se que o Brasil já está um tanto fora do padrão no quadrante superior direito.

```{r, eval=FALSE, echo=FALSE}
# interest_real vs debt_gdp
gg<- ggplot(t2)
gg<- gg + aes(x= interest_real, y=debt_gdp)
gg + geom_point(aes(colour= continent)) + geom_text(data=filter(t2, debt_gdp>60 | interest_real< -4 | interest_real> 6), aes(label=country), hjust=-0.1, vjust=-0.1, size=3)
```


Dispêndio total com juros
-------------------------

Mas prestando atenção nas outras variáveis disponíveis há uma que parece promissora: a da dívida em relação ao PIB (`debt_gdp`).
Afinal se temos a dívida e o juros, podemos saber o quanto um pais deve dispender para que sua dívida não aumente[^div1] (o valor do juro anual em relação ao montante da dívida). Assim calcularemos o `debt_spending_real`

[^div1]: É importante ressaltar que a taxa básica de juros de uma economia pode não refletir a taxa de juros (média) que o país deve pagar pelo montante de sua dívida visto que a dívida normalmente é contratada ao longo de diversos anos e a taxa básica de juros pode variar, e bastante, durante este período.

```{r}
tab$debt_spending_real <- (tab$interest_real/100) * tab$debt_gdp
t2<- filter(tab, gdp>20)
vz<- t2 %>% arrange(desc(debt_spending_real)) %>%
  select(country, gdp, interest, inflation, interest_real,
         debt_gdp, debt_spending_real, population, continent) %>%
  top_n(20, debt_spending_real)
vz
```

Na tabela acima podemos ver que o Brasil agora é o 3o colocado, atrás apenas de Líbano e Gana, sendo que o PIB desses países é de aproximadamente 1/40 o do Brasil (sim, continuamos desconsiderando países com PIB < 20bi US$). Note-se também que o valor do gasto estimado com juros (coluna *debt_spending_real*) do Brasil é de `4.47`, o que significa que o governo Brasileiro teria que gastar `4.47%` do PIB no pagamento de juros para que o montante permaceça constante (ou seja, para que a dívida não aumente).

Bom, então podemos visualizar a relação entre o dispêndio anual (teórico) em juros e a taxa básica de juros das diferentes economias:

```{r fig_debtspending_interest}
t2<- filter(tab, gdp>20, interest_real> -10)
gg<- ggplot(t2)
gg<- gg + aes(x= interest_real, y=debt_spending_real, size=gdp)
gg + geom_point(aes(colour= continent)) + geom_text(data=filter(t2, debt_spending_real>2.5 | debt_spending_real< -2 | interest_real< -4 | interest_real> 10), aes(x= interest_real, y=debt_spending_real, label=country), hjust=-0.1, vjust=-0.1, size=3)
```

Ou então entre o juro e o PIB:

```{r fig_debtspending_gdp}
gg<- ggplot(t2)
gg<- gg + aes(x= gdp, y=debt_spending_real)
gg<- gg + geom_hline(yintercept = 0, colour="gray50")
gg + geom_point(aes(colour= continent)) + geom_text(data=filter(t2, gdp>1000 | debt_spending_real>4 | debt_spending_real< -2), aes(x=gdp, y=debt_spending_real, label=country), hjust=-0.1, vjust=-0.1, size=3, angle=45)
```

E aqui utilizando uma escala logaritmica para o PIB:

```{r fig_debtspending_interest_logx}
gg<- gg + scale_x_log10()
gg + geom_point(aes(colour= continent)) + geom_text(data=filter(t2, gdp>1000 | debt_spending_real>4 | debt_spending_real< -2), aes(x=gdp, y=debt_spending_real, label=country), hjust=-0.1, vjust=-0.1, size=3, angle=45)
```

E daí da pra ver que sim, o Brasil *se destaca*...
